【裁判字號】    95,訴,1634
【裁判日期】    970729
【裁判案由】    損害賠償
【裁判全文】
臺灣板橋地方法院民事判決              95年度訴字第1634號
原      告  丙○○
訴訟代理人  楊金順律師
複代理人    吳孟勳律師
被      告  鄭國賢即力與美體育用品企業社
訴訟代理人  莊志成律師
複代 理 人  陳宏模律師
參  加  人  明台產物保險股份有限公司
法定代理人  甲○○○
訴訟代理人  乙○○
上列當事人間請求損害賠償事件，經本院於民國97年7 月9 日言
詞辯論終結，判決如下：
    主  文
原告之訴及假執行之聲請均駁回。
訴訟費用及參加訴訟費用均由原告負擔。
    事實及理由
一、程序方面：
  (一)按就兩造之訴訟有法律上利害關係之第三人，為輔助一造起
    見，於該訴訟繫屬中，得為參加，民事訴訟法第58條第1 項
    定有明文。本件參加人主張被告向參加人投保公共意外責任
    保險，保期自民國93年7月1日零時起至94年7月1日零時止。
    因原告乃係主張渠於94年5 月27日晚間，在被告所開設之健
    身房運動時，因被告設施、管理欠缺等因素，致其跌倒造成
    中風迄今，而向被告請求損害賠償，依前揭公共意外責任保
    險基本條款第1 條之規定及參酌被告向參加人投保之保額觀
    之，參加人與兩造間就本件訴訟於判決金額新臺幣（下同）
    200 萬元範圍內，有法律上之利害關係，即如原告對被告之
    本件損害賠償訴訟勝訴，參加人於200 萬元範圍內將直接受
    有不利益，是參加人對本件訴訟有法律上之利害關係，為輔
    助被告起見，爰依上開規定聲請參加訴訟等語，經核尚無不
    合，應予准許。
  (二)本件參加人於參加時，其法定代理人原為綿村惇，嗣該人已
    於97年5 月28日向經濟部登記撤換，原職務改由甲○○○接
    任乙節，有參加人最新公司變更登記表1 件在卷可憑，而參
    加人並已於97年7 月9 日當庭具狀聲明承受訴訟，核無不合
    ，亦應准許。
  (三)本件原告經合法通知，未於最後言詞辯論期日到場，核無民
    事訴訟法第386 條所列各款情形，爰依被告聲請，由其一造
    辯論而為判決。
二、原告起訴主張：緣原告於94年5 月27日前往被告之健身房運
    動健身。詎當日運動完畢後，至健身房附設之浴房淋浴更衣
    時，因該浴房地板過於溼滑致原告跌倒，頭部撞擊地面，當
    場陷入昏迷，許久後方被他人所發現，經緊急送往林口長庚
    醫院進行急救，急救過後雖無生命危險，然已造成原告身體
    重大損害，有腦出血現象，且右側身體完全失去知覺不能言
    語，呈現半身不遂狀態。因被告所經營之健身房係以提供一
    般消費民眾場地及健身器材健身之服務為營業，屬消費者保
    護法第2 條第2 款之「企業經營者」，且上開事件係由於原
    告至被告所經營之健身房消費，因地板過於溼滑又無任何止
    滑措施及警告標誌所致，依消費者保護法第4 條、第7 條等
    規定，被告就所經營之健身房有提供安全並為相當措施避免
    危險發生及處理危險等義務。今被告所經營之健身房，浴室
    內並無任何止滑設施，且就該危險溼滑之地板，亦未設置警
    告標示以預告危險，又設有蒸氣室而無通風窗口，導致浴室
    內時被煙霧籠罩而視線不清，另同一時段中除執行長章凱外
    ，僅有一名可能同時身兼其他健身課程之值班教練，現場管
    理人員明顯嚴重缺乏，根本無法顧及其他在健身房中使用器
    材顧客之生命、身體安全，可見其管理上顯然有所疏失，而
    致原告摔倒成傷，其應負過失責任無疑，被告自應負侵權行
    為之損害賠償責任。又原告至被告營業場所消費，兩造間應
    訂有利用健身房場地及設備等類似租賃關係之契約存在，則
    被告就所出租之健身房場地及其設備，即應有確保其安全以
    期使該契約能順利履行之附隨義務，惟被告竟違反該附隨義
    務，自亦應對原告負不完全給付之責任。再原告因上開事故
    致受有醫藥費用支出315,018 元、喪失勞動能力損害3,146,
    400 元（期間自94年5 月27日起至99年3 月2 日止，共4 年
    10月又8 日，每年薪資648,000 元）、增加生活上需要678,
    438 元（包括聘請特別看護至94年10月16日止之324,700 元
    、僱用外勞看護9 個月即94年8 月11日起至95年5 月10日止
    之254,670 元、交通費64,799元、尿褲及其他醫療品等什費
    34,269元）以及精神慰撫金1,000,000 元，合計5,139,856
    元之損害，惟原告基於起訴繳納裁判費金額過高，故僅先請
    求其中之4,500,000 元，其餘暫予保留等語，爰依消費者保
    護法第7 條及民法第227 條之1 不完全給付之規定，聲明求
    為判決：被告應賠償原告4,500,000 元及自起訴狀繕本送達
    翌日起至清償日止，按年息5%計算之利息；並陳明願供擔保
    請准宣告假執行。
三、被告則以下列陳詞置辯，並聲明為求判決：原告之訴及假執
    行之聲請均駁回，如受不利判決，願供擔保請准宣告免為假
    執行。
  (一)原告所述因淋浴滑倒，頭部撞及地面，當場陷入昏迷等情，
    與事實容有出入。蓋原告當日被發現時，身上衣物並未脫去
    ，且是原告自行打開浴房門板，經同日在現場健身之其他客
    人發現後，通知被告之現場人員處理，被告之現場人員乃即
    通知救護車將原告送醫急救。故原告稱其進浴房淋浴更衣時
    ，因該浴房之地板過於溼滑致其滑倒，頭部撞及地面，當場
    陷入昏迷云云，恐與事實不符，且因原告初至被告之健身房
    運動時，行動即非敏捷，且語彙難懂，疑似有中風過，因此
    原告94年5 月27日當日所產生之不適其真正原因顯有可疑，
    應係因原告自身中風而引起身體身害，與被告之服務與設備
    有無缺失無關，欠缺因果關係存在。
  (二)突發右側無力、失語症此皆為中風之徵兆，而依原告就診病
    歷記載，原告亦確有高血壓、糖尿病之病史，參酌台大醫院
    鑑定結果，均堪認原告顯係因中風而引起跌倒，方造成頭皮
    下血腫，非外力所造成，與被告之設施、管理有無欠缺並無
    因果關係，原告請求被告賠償損害，並無理由。
四、參加人參加意旨與原告同，即略以：依原告於長庚醫院就診
    之病歷資料內容觀之，原告左側視丘出血是因長期高血壓所
    致。換言之，原告係因長期高血壓導致左側視丘出血因而才
    跌倒，並非如原告所述是因浴室地板濕滑先跌倒後才導致左
    側視丘出血，故原告之受傷與被告間並無因果關係，此並經
    台大醫院鑑定確認，原告自不得向被告請求賠償。
五、原告主張渠於94年5 月27日前往被告之健身房運動健身。詎
    當日運動完畢後，至健身房附設之浴房淋浴更衣時，因該浴
    房地板過於溼滑致原告跌倒，頭部撞擊地面，當場陷入昏迷
    ，許久後方被他人所發現，經緊急送往林口長庚醫院進行急
    救，急救過後雖無生命危險，然已造成原告身體重大損害，
    有腦出血現象，且右側身體完全失去知覺不能言語，呈現半
    身不遂狀態之事實，被告及參加人除否認係因浴房地板溼滑
    導致原告跌倒外，並進而抗辯原告實係因本身患有高血壓病
    史，致引發腦部出血（左側視丘出血）即所謂腦中風後，方
    不支跌倒，始受有頭部皮下血腫之外傷，故原告所受損害，
    係因其本身中風所致，非外力所造成，自與被告間並無何因
    果關係存在等語。是以本件兩造之爭執要旨，首在於原告腦
    部出血（即左側視丘出血）之原因為何，意即究係因地板溼
    滑跌倒所造成抑或本身高血壓引發血管破裂而引起乙節？
六、經查：
  (一)關於原告腦部出血（即左側視丘出血）之原因，原告固主張
    係因浴房地板溼滑，導致原告不慎跌到而撞及頭部，造成血
    管破裂所致云云，惟被告及參加人則辯稱係因原告本身有高
    血壓病史，致引發血管破裂方造成等語。而經本院檢附本件
    訴訟全部卷證資料及原告相關病歷資料暨影像資料等全部，
    委請國立臺灣大學醫學院就本件原告腦部出血（即左側視丘
    出血）之原因為鑑定，經該院於97年5 月27日函覆本院結果
    ，其鑑定意見為：「依醫理，腦部視丘出血（單一部位，深
    部）通常為自發性出血，而非外傷性。黃君主訴之突發右側
    無力與失語症，最有可能為先左側視丘出血中風後跌倒，故
    造成頭皮下血腫。」等情，有該院97年5 月27日（97）醫秘
    字第1510號函暨所附送之鑑定（諮詢）案件回覆書各1 份在
    卷可按（見本院卷二第163 頁、第164 頁），參以上開鑑定
    意見乃係經該院鑑定單位之鑑定會議通過（見上揭函說明第
    2 項），可徵應非係屬少數意見，衡情自堪採信。更何況，
    依財團法人長庚紀念醫院（林口）分院96年2 月27日（96）
    長庚院法字第0102號函覆內容（見本院卷一第188 頁）所載
    ，關於原告左側視丘出血之原因，該院亦不否認確有可能係
    因長期高血壓所引起，益徵上開鑑定意見確屬有據。至財團
    法人長庚紀念醫院（林口）分院上揭函文中，雖亦記載跌倒
    可能導致一時性高血壓而引起出血，故無法完全排除係因跌
    倒造成左側視丘出血之可能云云，然由原告所受之頭部外傷
    情形觀之，僅為左側顳葉處皮下血腫（見本院卷一第151 頁
    ），顯然當時因跌倒所造成之撞擊力應不大，否則原告所受
    頭部外傷情形當不止於此，而腦部視丘出血依上開鑑定意見
    ，又係屬深部出血，衡情自非撞擊力不大之跌倒行為所可能
    引發導致。故綜合上情，本院因認上開鑑定意見應屬可採，
    即原告腦部出血之原因乃係因其左側視丘「自發性出血」中
    風所致，堪以認定。
  (二)原告雖一再以渠於94年5 月27日至財團法人長庚紀念醫院（
    林口）分院急診時，已無法言語，斯時又無親友在，然病歷
    卻記載：「病患主訴為突發右側無力與失語症」，其記載究
    係從何而來已啟人疑竇，故上開鑑定意見仍以原告送醫時令
    人質疑之「主訴記載」為前提，再為判斷原告頭皮下血腫「
    最有可能」為先左側視丘出血中風後跌倒所致，其前提既已
    錯誤，所為鑑定自不無為採云云為抗辯。然姑不論上開鑑定
    意見已開宗明義闡明「依醫理，腦部視丘出血（單一部位，
    深部）通常為自發性出血，而非外傷性」之判斷基礎，顯然
    並非係以病患主訴之內容為前提。更何況，該原告病歷中有
    關病患主訴部分之內容，亦均屬實，蓋(1)依財團法人長庚紀
    念醫院（林口）分院96年7 月18日（96）長庚院法字第0541
    號函（見本院卷二第57頁）說明第3 項所載「關於病患之病
    史記載應係參閱病患病歷得知，或病患主訴，或家屬代訴，
    惟因病歷中並無詳加記載，故無從判斷其來源」，可見雖無
    法判斷其來源，但確實應係其來有自，並非憑空所杜撰。(2)
    再者，依臺北縣政府消防局95年10月12日北消護字第095002
    7042號函（見本院卷一第145 頁）說明第2 項記載，亦清楚
    明示「於救護人員到達現場時，為1 名年約57歲之男性患者
    ，『主訴』肢體無力、疼痛，頭部右上方有紅腫現象，意識
    清楚」等情，益見該病歷中記載病患主訴突發右側無力並非
    無據，且係屬事實，此並有原告之病歷在卷可佐。(3)此外，
    原告於94年5 月27日至財團法人長庚紀念醫院（林口）分院
    急診時，係意識尚可但無法說話乙節，亦有該院病歷在卷可
    按，足徵病歷中記載病患主訴失語症亦非子虛。基此，可見
    原告病歷中有關病患主訴部分之記載內容，應均係與事實相
    符，並非憑空杜撰，縱其標題用語以「病患主訴」為之，於
    本件情形相較似有未完全符合之憾，然亦不影響其真實性，
    原告一再空言爭執，仍無可採，併此指明。
七、按損害賠償之債，以有損害之發生及有責任原因之事實，並
    二者之間，有相當因果關係為成立要件（最高法院48年台上
    字第481 號判例參照）。而所謂相當因果關係，係指依經驗
    法則，綜合行為當時所存在之一切事實，為客觀之事後審查
    ，在一般情形上，有此環境、有此行為之同一條件，足以發
    生同一之結果者，該條件即為發生結果之相當條件，其行為
    與結果為有相當之因果關係。反之，若在一般情形上，有此
    同一條件存在，依客觀之審查，不必皆發生此結果，該條件
    與結果尚非相當，而僅屬偶發之事實，其行為與結果間即難
    認為有相當因果關係。本件原告腦部出血之原因乃係因其左
    側視丘「自發性出血」中風所致乙節，業經本院認定如前，
    則依客觀審查，在相同情形下，縱令被告之設施或管理確有
    欠缺，亦不必皆發生與原告相同之此一結果，易言之，該條
    件與結果尚非相當，而係僅屬偶發之事實，故其行為與結果
    間即難認為有相當因果關係，揆之前揭最高法院判例意旨，
    原告主張之損害賠償之債，既不合於上開成立要件，自難謂
    有損害賠償請求權存在。
八、從而，原告主張依據消費者保護法第7 條及民法第227 條之
    1 不完全給付之規定，請求被告賠償4,500,000 元，及自起
    訴狀繕本送達翌日即95年8 月19日（見本院卷一第121 頁）
    起至清償日止，按年息5%計算之利息，即屬於法無據，為無
    理由，應予駁回。
九、因本案事證已臻明確，兩造其餘主張、陳述及所提之證據暨
    攻擊防禦方法，經本院審酌後，認與本案判斷結果無影響，
    均毋庸再予一一審酌，附此敘明。
十、原告受敗訴判決，其假執行之聲請即失所依據，應併予駁回
    。
十一、結論：本件原告之訴為無理由，依民事訴訟法第78條、第
      86條第1 項但書，判決如主文。
中    華    民    國    97    年    7     月    29    日
                  民事第一庭    法  官  黃若美
以上正本，係照原本作成。
如對本判決上訴，須於判決送達後20日內向本院提出上訴狀
中    華    民    國    97    年    7     月    29    日
                                書記官  洪惠玲


司法院資訊處製作；財團法人民間司法改革基金會備份。
